臺灣高等法院高雄分院民事判決　
110年度家上字第8號
上  訴  人  乙○○  
被上訴人    甲○○  
訴訟代理人  吳啓孝律師
上列當事人間請求離婚事件，上訴人對於中華民國109 年11月16
日臺灣高雄少年及家事法院109年度婚字第96號第一審判決提起
上訴，本院於110年12月21日言詞辯論終結，判決如下：
    主      文
上訴駁回。
第二審訴訟費用由上訴人負擔。
    事實及理由
一、被上訴人主張：兩造於民國53年12月14日結婚，並由上訴人
    收養被上訴人之子即訴外人謝君澄共組家庭。兩造婚後旅居
    美國紐約州多年，惟上訴人竟因其具軍職退伍身份，為圖台
    灣社會福利照顧制度，不顧被上訴人反對，於100年間逕自
    返台入住高雄榮民之家，未履行夫妻同居及扶養義務，兩造
    分居迄今，婚姻已名存實亡。此外，上訴人於107年間無故
    聲請終止與謝君澄之收養關係，經原法院107年度養聲字第6
    號案件裁准終止收養；又明知被上訴人並無心智缺陷，竟以
    配偶身份聲請對被上訴人為監護宣告，經臺灣士林地方法院
    （下稱士林地院）108年度監宣字第329號裁定駁回聲請，復
    經同院109年度家聲抗字第39號裁定駁回抗告確定，可見上
    訴人已無意維繫與被上訴人乃至其子謝君澄之親屬關係，其
    對被上訴人聲請監護宣告之舉，並致被上訴人心生恐懼，兩
    造婚姻已難以維持等語，爰依民法第1052條第2 項規定，請
    求判准兩造離婚。
二、上訴人則以：上訴人係因無法忍受被上訴人長期酗酒惡習及
    暴力行為，始於100年間返台接受臺灣醫療照護，兩造分居
    多年實不可歸責於上訴人。且兩造對長年分居均無異議，應
    無訴請離婚之必要，本件離婚訴訟之提起應係謝君澄之意等
    語置辯。
三、原審判准兩造離婚，上訴人不服提起上訴，聲明：㈠原判決
    廢棄。㈡被上訴人在第一審之訴駁回。被上訴人則答辯聲明
    ：上訴駁回。
四、兩造不爭執事項（見本院卷第56頁）：
　㈠兩造於53年12月14日結婚登記，婚後育有一子即訴外人謝吉
    強。上訴人另收養被上訴人之子謝君澄（業經原法院107年
    度養聲字第6號裁定准終止收養關係）。
  ㈡上訴人於100年12月20日返台入住高雄榮民之家，與被上訴人
    分隔兩地，嗣曾於101年5月短暫赴美與被上訴人同住3個月
    ，惟仍於101年8月間返台，與被上訴人分居迄今。
  ㈢被上訴人於105年10月返台入住安養中心。
五、兩造協商爭點為：被上訴人依民法第1052條第2 項規定訴請
    離婚，是否有據？茲分述如下：
  ㈠按有民法第1052條第1 項以外之重大事由，難以維持婚姻者
    ，夫妻之一方得請求離婚。但其事由應由夫妻之一方負責者
    ，僅他方得請求離婚，民法第1052條第2 項定有明文。所謂
    「有前項以外之重大事由，難以維持婚姻者」，乃抽象的、
    概括的離婚事由，係民法親屬編於74年修正時，為因應實際
    需要，參酌各國立法例，導入破綻主義思想所增設，其目的
    在使夫妻請求裁判離婚之事由較富彈性。但其事由應由夫妻
    一方負責者，僅他方得請求離婚，是其所採者為消極破綻主
    義精神，而非積極破綻主義。因此，若夫妻雙方均為有責時
    ，則應衡量比較雙方之有責程度，而許責任較輕之一方向應
    負主要責任之他方請求離婚，如雙方之有責程度相同，則雙
    方均得請求離婚，以符公平，且符合民法第1052條第2 項規
    定之立法目的（最高法院95年度台上字第1450號判決要旨參
    照）。至是否有難以維持婚姻之重大事由，則應依客觀的標
    準，即難以維持婚姻之事實，已達於任何人倘處於同一境況
    ，均將喪失維持婚姻希望之程度。
  ㈡被上訴人主張：上訴人於100年間返台入住高雄榮民之家，未
    履行夫妻同居及扶養義務，分居迄今已逾9年，且上訴人無
    故向法院聲請終止與謝君澄之收養關係，暨聲請對被上訴人
    為監護宣告，全然未念及兩造夫妻感情，婚姻已難以維持（
    見原審卷第14頁、本院卷第40-41頁）等語，惟上訴人予以
    否認，辯稱：伊返台定居係因不耐被上訴人酗酒及暴力行為
    ，兩造對長期分居均無異議，本件離婚訴訟之提起應係謝君
    澄之意（見原審卷第177頁、本院卷第57頁）云云。經查：
　1.上訴人於100年12月20日返台入住高雄榮民之家，即與被上
    訴人分隔兩地，嗣曾於101年5月短暫赴美與被上訴人同住3
    個月，惟仍於101年8月間返台，與被上訴人分居迄今等情，
    為兩造所不爭執。參以上訴人未爭執其100年12月20日返台
    定居之決定，事前未取得被上訴人同意或諒解，並陳稱：伊
    自100年12月20日入住高雄榮民之家後，即無意願再返美與
    被上訴人共同生活。101年5月應大兒子要要求返美與被上訴
    人共同生活，未退掉高雄榮民之家，但回美國3個月兩造仍
    每天爭吵，故於101年8月間回台（見原審卷第189、191頁）
    等語，可見上訴人不滿兩造婚姻生活屢生爭執，卻未思溝通
    解決之道，亦未體認男女雙方結為夫妻共組家庭，即意在藉
    由婚姻關係相互扶持，甘苦與共，竟僅憑己意遷離兩造同居
    處所返台定居，使兩造婚後生活模式發生劇變，其所為顯然
    不顧被上訴人之感受。再觀之上訴人於101年8月返台前所留
    予被上訴人之字條記載：「...真是無法生活我快要瘋了...
    我于8月9日去臺灣你不用到老人中心或警察找我」（見原審
    卷第40頁），可見上訴人101年8月離美時已要求被上訴人勿
    再試圖聯繫或尋覓其住處，而有斷絕往來之意，且上訴人對
    於其101年8月返台後，與被上訴人甚少互動聯絡，感情已嚴
    重疏離乙情亦不爭執（見本院卷第56頁），足認兩造未試圖
    化解生活歧見，修復夫妻關係，更因長期分居兩地，無感情
    及家庭責任之維繫，日後亦無共同生活相互扶持之規劃，顯
    已無法達成實質夫妻生活之婚姻目的。
　2.再查，上訴人婚後收養被上訴人之子謝君澄，建立法律上之
    親屬關係並共組家庭，卻於107年間在未與被上訴人理性溝
    通討論之情形下，逕向原法院聲請終止與謝君澄長達數十年
    之收養關係，有原法院107年度養聲字第6號裁定在卷可憑（
    見原審卷第49-53頁），審酌上訴人在與被上訴人分居多年
    後進而終止與謝君澄之收養關係，使兩造親情之連結日益淡
    薄，益證其主觀上已無維繫與被上訴人間夫妻情份之意，此
    參以上訴人106年9月28日寄發與謝君澄之電子郵件記載「..
    .By the way if your mom want to  divorce 
　　that can go to court to apply unconditional divorce,
    and if you would like to change your last　name 
　　from Hsieh to Ko（即指將謝君澄之「謝」姓更名為生父郭
    明義之「郭」姓）,just let me know.I`ll go to   court
     get what you need order to do it... 」等語（見原審
    卷第41頁），而主動表達願與被上訴人離婚，並同意謝君澄
    更改姓氏，則被上訴人主張上訴人以無維持與被上訴人乃至
    謝君澄親屬關係等語（見原審卷第14-15頁），應可採信。
    此外，兩造長期分居兩地，生活已各不相干，上訴人對被上
    訴人亦未負照護生活起居之責，僅因108年間探視被上訴人
    後疑其患有失智症，即以配偶身份逕聲請法院對被上訴人為
    監護宣告，經士林地院以被上訴人無心智缺陷情形裁定駁回
    聲請後，上訴人再提起抗告，復經同院109年度家聲抗字第3
    9號裁定駁回抗告確定，有士林地院108年度監宣字第329號
    裁定、同院109年度家聲抗字第39號裁定附卷可憑（見原審
    卷第135-136、233-237頁），顯未予被上訴人相當之尊重，
    而對其生活造成干擾，兩造至此已喪失夫妻間應誠摯相愛、
    相互尊重之基礎，堪認已達於任何人倘處於同一境況，均將
    喪失維持婚姻希望之程度，且斟酌兩造婚姻之破綻，起因於
    兩造均未積極化解生活中之衝突與歧見，長期分居兩地終導
    致無法相互體諒與信任，被上訴人於105年10月返台定居時
    未主動聯繫上訴人，上訴人嗣則向法院聲請終止與謝君澄之
    收養關係，復對上訴人聲請監護宣告，使夫妻關係之裂隙益
    深，有責程度相同，是被上訴人依民法第1052條第2 項規定
    請求離婚，堪認有據。
　3.上訴人雖辯稱：兩造對長年分居之事實均無異議，應無訴請
    離婚之必要，本件離婚訴訟之提起應係謝君澄之意云云，惟
    其就所辯並未提出證據為憑。又被上訴人於105年間返台入
    住安養中心，上訴人得悉後曾於108年9月6日前往安養中心
    探視，被上訴人因不願再見到上訴人，隨即於同年月18日聲
    請暫時保護令（聲請書狀記載「發生時間：108.9.6 13時許
    」、「發生原因：不想見到甲○○」等語），有民事暫時保護
    令聲請書狀附卷可憑（見原審卷第45頁），其前揭聲請固因
    未指述上訴人有對其為具體不法侵害行為而遭士林地院以10
    8年度暫家護字第236號裁定駁回，有前揭裁定附卷可參（見
    原審卷第111頁），惟益足見被上訴人不願再與上訴人見面
    ，更不惜採法律手段禁止上訴人前往探視。佐以上訴人陳稱
    ：伊去探望被上訴人，被上訴人表示已經跟伊離婚了等語（
    見原審卷第195頁），更可見本件離婚訴訟係符合被上訴人
    之主觀期待，而與其意思無違，是上訴人前揭所辯，尚無從
    資為其有利之認定。
六、綜上所述，被上訴人依民法第1052條第2 項規定，訴請判准
    兩造離婚，為有理由，應予准許。原審為被上訴人勝訴之判
    決，於法並無違誤，應予維持，上訴意旨指摘原判決不當，
    求予廢棄，並無理由，應駁回上訴。
七、據上論結，本件上訴為無理由，爰判決如主文。 
中　　華　　民　　國　　110 　年　　12　　月　　30　　日
                            家事法庭
                                審判長法  官  蘇姿月
                                      法  官  謝雨真
                                      法  官  王  琁
以上正本證明與原本無異。
如對本判決上訴，須於判決送達後20日內向本院提出上訴狀，其
未表明上訴理由者，應於上訴後20日內向本院提出上訴理由書（
均須按他造當事人之人數附繕本）。
上訴時應提出委任律師或具有律師資格之人之委任狀，並依附註
條文規定辦理。如委任律師提起上訴者，應一併繳納上訴審裁判
費。
中　　華　　民　　國　　110 　年　　12　　月　　30　　日
                                      書記官  林秀珍
附註：
民事訴訟法第466 條之1 ：
對於第二審判決上訴，上訴人應委任律師為訴訟代理人，但上訴
人或其法定代理人具有律師資格者，不在此限。
上訴人之配偶、三親等內之血親、二親等內之姻親，或上訴人為
法人、中央或地方機關時，其所屬專任人員具有律師資格並經法
院認適當者，亦得為第三審訴訟代理人。
第1 項但書及第2 項情形，應於提起上訴或委任時釋明之。